【裁判字號】    98,訴,572
【裁判日期】    990402
【裁判案由】    分割共有物
【裁判全文】
臺灣屏東地方法院民事判決               98年度訴字第572號
原      告  乙○○
被      告  甲○○
上列當事人間請求分割共有物事件，本院於民國99年3 月22日言
詞辯論終結，判決如下：
    主  文
兩造共有坐落屏東縣東港鎮○○段一四三之十一地號、地目建、
面積二平方公尺及同段一四三之八地號、地目建、面積二十三平
方公尺之土地，應合併分割為：如附圖所示編號(1)部分面積十七
點五平方公尺之土地分歸原告乙○○取得；如附圖所示編號(2)部
分及上開一四三之十一地號全部土地面積合計七點五平方公尺之
土地分歸被告甲○○取得。
訴訟費用由兩造按附表所示應有部分比例負擔。
    事實及理由
一、原告主張：坐落屏東縣東港鎮○○段143-11地號、地目建、
    面積2 平方公尺及同段143-8 地號、地目建、面積23平方公
    尺之土地（下合稱系爭土地）為兩造共有，應有部分如附表
    所示。又系爭土地並無因使用目的不能分割之情形，共有人
    間亦無就系爭土地約定不得分割，且兩造未能協議分割系爭
    土地，爰提起本件訴訟，請求合併分割等語。並聲明：如主
    文所示。
二、被告則以：其所有坐落屏東縣東港鎮○○段138-12地號土地
    原係先父向訴外人莊秋風、莊秋田購得，當初契約約定頂中
    街拓寬後所剩餘土地面積加上同段143 地號土地面積合計後
    ，每人可分得47.15 平方公尺之土地，又因8 米以內道路不
    徵收，經協議下先父分得45平方公尺，但系爭土地則由其使
    用，如此共識維持數年，因原告輾轉取得系爭土地應有部分
    ，而刻意製造問題。且系爭土地是道路用地，分割並無實益
    ，原告如要強行分割，應歸還0.66坪建地，才能平紛爭等語
    置辯。並聲明：原告之訴駁回。
三、按各共有人，除法令另有規定外，得隨時請求分割共有物；
    分割之方法不能協議決定，或於協議決定後因消滅時效完成
    經共有人拒絕履行者，法院得因任何共有人之請求，命為下
    列之分配：以原物分配於各共有人。但各共有人均受原物
    之分配顯有困難者，得將原物分配於部分共有人。原物分
    配顯有困難時，得變賣共有物，以價金分配於各共有人；或
    以原物之一部分分配於各共有人，他部分變賣，以價金分配
    於各共有人。以原物為分配時，如共有人中有未受分配，或
    不能按其應有部分受分配者，得以金錢補償之。以原物為分
    配時，因共有人之利益或其他必要情形，得就共有物之一部
    分仍維持共有。共有人相同之數不動產，除法令另有規定外
    ，共有人得請求合併分割。民法第823 條第1 項前段、第82
    4 條第2 項、第3 項、第4 項、第5 項分別定有明文。再按
    ，分割共有物之訴，法院就其分割方法，固有依民法第824
    條所定之分配方法，命為適當分配之自由裁量權，而不受任
    何共有人主張之拘束，然其分割方法仍以適當為限，故法院
    應依共有物之性質、價值，斟酌各共有人之利害關係，其使
    用之狀況及當事人之意願，分割後之經濟效用，符合公平經
    濟原則，並兼顧全體共有人之利益，而為公平之分割。經查
    ，原告主張系爭土地為兩造共有，應有部分如附表所示，業
    據其提出土地登記謄本、地籍圖謄本各1 份為證，堪信為真
    。而系爭土地依其使用目的既無不能分割之情形，共有人間
    亦未以契約訂有不分割之限制，復無法協議分割系爭土地，
    則原告請求裁判分割，即應准許。又系爭土地地目均為建，
    相互毗鄰，共有人為兩造，應有部分均如附表所示，依上開
    法條規定，原告請求予以合併分割，當無不合。末查，系爭
    土地臨頂中街，現作為道路使用一情，業經本院會同屏東縣
    東港地政事務所人員至現場履勘屬實，製有勘驗筆錄與複丈
    成果圖各1 份可稽。本院審酌屏東縣東港鎮○○段138-12、
    138 、138-10地號土地均為被告所有，此有土地登記謄本3
    份在卷可憑，是以原告主張合併分割之方法，將系爭土地如
    附圖所示編號(2)部分及143-11地號全部土地分歸被告取得，
    與被告上開138-12、138 、138-10地號土地得相互毗鄰，無
    礙其土地之經濟效益，對於被告並無不利，應屬公允之分割
    方法。
四、綜上所述，原告本於共有物分割請求權，求為裁判分割，於
    法有據，本院審酌原告所主張之分割方法，尚屬公允適當，
    已如前述，爰判決如主文所示。至被告抗辯原告應歸還0.66
    坪建地，並聲請傳訊莊秋風一節，惟此部分依其陳述係被告
    與莊秋風、莊秋田協議而來，是究有無該項協議或莊秋風、
    莊秋田有無履行協議，別屬另一法律關係，均與本件分割共
    有物事件無涉，爰認無調查之必要，附此敘明。
五、按分割共有物之訴，核其性質，兩造本可互換地位，原告提
    起本件訴訟於法雖屬有據，然被告之應訴乃法律規定所不得
    不然，是本件訴訟費用應由兩造依附表所示應有部分比例負
    擔始為公允。
六、訴訟費用負擔之依據：民事訴訟法第80條之1 。
中    華    民    國    99    年    4     月    2     日
                        民事第二庭  法  官  陳威宏
正本係照原本作成。
如不服本判決，應於收受送達後二十日內向本院提出上訴書狀，
中    華    民    國    99    年    4     月    6     日
                                    書記官  陳勃諺
附表
┌──┬──────┬─────┬───────────┐
│編號│共  有  人  │應有部分  │備                  註│
├──┼──────┼─────┼───────────┤
│ 1  │乙○○      │1170/1670 │143-11、143-8 地號土地│
│    │            │          │應有部分均相同。      │
├──┼──────┼─────┼───────────┤
│ 2  │甲○○      │  50/167  │143-11、143-8 地號土地│
│    │            │          │應有部分均相同。      │
└──┴──────┴─────┴───────────┘

司法院資訊處製作；財團法人民間司法改革基金會備份。
